臺灣臺中地方法院刑事裁定　　　　　　96年度交聲字第1314號
原處分機關　交通部公路總局臺中區監理所
聲明異議人　甲○○
即受處分人
上列聲明異議人即受處分人因違反道路交通管理處罰條例案件，
對於交通部公路總局臺中區監理所民國96年10月18日所為之處分
（中監違字第裁60-HB0000000-0號裁決書）聲明異議，本院裁定
如下：
    主  文
原處分關於裁處罰鍰新臺幣肆萬伍仟元部分撤銷。
前項撤銷部分，甲○○不罰。
    理  由
一、原處分機關略以：聲明異議人即受處分人甲○○（下稱受處
    分人）於民國（下同）95年5月22日21時2分許，在龍井鄉○
    ○路○段3巷西往東TS12C89號電桿前，因「酒後駕車，經醫
    院抽血檢驗值為135.9mg/dl，換算酒精值為0.68mg/l超過標
    準值」違規，為臺中縣警察局烏日分局依道路交通管理處罰
    條例第35條第1項舉發，嗣異議人於期限內到案，並辦理執
    行吊扣駕照12個月，惟對罰鍰部分不符，本所遂於96年10月
    18日以中監違字第裁60- HB0000000-0號裁決書處罰鍰新臺
    幣（下同）45000元，並吊扣駕駛執照12個月，逾期則依裁
    決書主文規定裁處，雖異議人因上開酒後駕車犯行，另經臺
    灣臺中地方法院檢察署檢察官為緩起訴處分，並向財團法人
    犯罪被害人保護協會支付5萬元，因認有行政罰法第26條一
    罪不兩罰原則之適用，惟據法務部95年5月25日法律字第095
    0700393號函略謂：「如司法機關就刑事案件為不起訴處分
    或無罪、免訴、不受理、不付審理之裁定確定者，應通知原
    移送之行政機關得依違反行政法上義務規定裁處之。又上開
    規定所稱不起訴處分，包括緩起訴處分」等語，本案緩起訴
    1年期間既已於96年8月31日實質確定，異議人確定免於受刑
    事訴追，依行政罰法第26條規定，本所得為行政裁罰，是本
    所依法裁處應無不合云云。
二、聲明異議意旨略以：據行政罰法第26條規定一罪不二罰、先
    刑法後行政之原則，監理機關裁罰本人45000元，並吊扣駕
    照，顯然裁決有誤，本人經緩起訴處分，並繳納50000元整
    ，請撤銷行政罰鍰，爰聲明異議等語。
三、查本件受處分人甲○○因酒後駕車肇事，經檢驗血液酒精濃
    度為135.9mg/dl，換算成呼氣酒精濃度達0.68mg/l超過標準
    值，為警舉發之事實，有臺中縣警察局舉發違反道路交通管
    理事件通知單、交通部公路總局臺中區監理所裁決書等在卷
    可稽，本件違規事實明確，已堪認定。惟受處分人因上揭酒
    後駕車犯行，而酒測值達0.68mg/l，亦因此涉公共危險之刑
    事案件，遭臺灣臺中地方法院檢察署檢察官以95年度偵字第
    13138號為緩起訴處分，是本件所應探究者，是否有一事二
    罰之問題。
四、按「汽車駕駛人，駕駛汽車經測試檢定有下列情形之一者，
    處新臺幣一萬五千元以上六萬元以下罰鍰，並當場移置保管
    該汽車及吊扣其駕駛執照一年：（一）酒精濃度超過規定標
    準。」、「汽車駕駛人有下列情形之一者，不得駕車：（二
    ）飲用酒類或其他類似物後其吐氣所含酒精濃度超過每公升
    0.25毫克或血液中酒精濃度超過百分之0.05以上。」，道路
    交通管理處罰條例第35條第1項第1款、道路交通安全規則第
    114條第2款分別定有明文。惟依95年2月5日正式施行之行政
    罰法第26條第1項規定：「一行為同時觸犯刑事法律及違反
    行政法上義務規定者，依刑事法律處罰之。但其行為應處以
    其他種類行政罰或得沒入之物而未經法院宣告沒收者，亦得
    裁處之。」，此乃一行為同時造成刑罰法律與行政秩序罰規
    定發生競合適用之關係時，基於「一事不二罰」之法理，經
    由立法程序確立應以刑罰優先為原則，避免行為人承受過度
    且重複之處罰。此觀該條立法理由明確揭示：「一行為同時
    觸犯刑事法律及違反行政法上義務規定時，由於刑罰與行政
    罰同屬對不法行為之制裁，而刑罰之懲罰作用較強，故依刑
    事法律處罰，即足資警惕時，實無一事二罰再處行政罰之必
    要。且刑事法律處罰，由法院依法定程序為之，較符合正當
    法律程序，應予優先適用。但罰鍰以外之沒入或其他種類行
    政罰，因兼具維護公共秩序之作用，為達行政目的，行政機
    關仍得併予裁處，故為第一項但書規定。」，其理益明。是
    以前揭行政罰法中刑事法律處罰優先，且不再處以行政秩序
    罰之目的，既係因為行為人已接受刑罰而足資警惕，且已發
    生懲罰之作用，即無使行為人陷於雙重處罰之不利益，則關
    於刑事法律處罰之範圍自應採取實質認定，凡刑事實體法或
    程序法中所規定客觀上剝奪行為人生命、自由、財產權利，
    主觀上亦因制裁之嚴厲性、痛苦性，其強度足以造成心理強
    制而間接達成矯正教化目的之處遇手段，皆應納入其中，而
    不以形式上符合刑法第32條至第34條所定主刑及從刑種類者
    為限，始與前揭法律規範之意旨相符，臺灣高等法院臺中分
    院95年度交抗字第580、591號、96年度交抗字第262、253號
    均採同旨，可資參照。
五、經查：本件受處分人上開酒後駕車除構成道路交通管理處罰
    條例第35條第1項第1款之交通違規事由外，亦已合於刑法第
    185條之3服用酒類不能安全駕駛動力交通工具而駕駛罪之構
    成要件，經臺灣臺中地方法院檢察署檢察官於斟酌受處分人
    之犯後態度及公共利益之維護，認以緩起訴處分為適當，乃
    於95年7月14日以95年度偵字第13138號為緩起訴處分，並於
    處分書中載明緩起訴期間為1年，受處分人應於收受該署檢
    察官執行緩起訴處分命令通知書起2月內，向財團法人犯罪
    被害人保護協會臺中分會支付5萬元，受處分人之緩起訴期
    間期滿未據撤銷等情，有前揭緩起訴處分書、執行緩起訴處
    分命令通知書、郵局跨行匯款申請書、臺灣高等法院被告前
    案紀錄表等在卷可稽。則受處分人上開違反刑事法律禁止規
    範之犯罪事實既已明確，僅因檢察官採取緩起訴處分之替代
    性刑事處遇手段，未將該案逕行起訴或聲請簡易判決處刑，
    致其後適用之刑事訴訟程序有所區別，然就受處分人負有包
    括支付一定金額予檢察官指定機構在內之義務觀察，其如未
    在上開指定期間內確實履行義務，依刑事訴訟法第253條之3
    第1項第3款之規定，受處分人將遭受撤銷緩起訴處分之不利
    益；反之，倘其確實遵守並履行各項緩起訴條件，除非合於
    刑事訴訟法第260條所定情形之一，否則受處分人即無再就
    同一案件遭受刑事訴追之虞。從而，受處分人已因上開緩起
    訴處分而剝奪其財產權，主觀上前揭金錢給付義務亦具有強
    制性、懲罰性，雖不若易科罰金係以支付金錢作為自由刑之
    替代，惟經由緩起訴處分條件之履行使其免於遭檢察官發動
    起訴程序，仍具有替代刑罰之效果，廣義而言，應屬前揭所
    稱之「實質刑事法律處罰」，而有行政罰法第26條第1項「
    一事不二罰」
    規定之適用。
六、綜上，原處分關於罰鍰45000元部分，依行政罰法第26條第1
    項前段規定，即應依刑事法律處罰之，已無再依上開道路交
    通管理處罰條例第35條第1項第1款裁處行政罰鍰之餘地，受
    處分人據以聲明異議非無理由，原處分就此部分應予撤銷，
    另由本院為受處分人不罰之諭知。
七、據上論斷，應依道路交通管理處罰條例第87條第2項，道路
    交通案件處理辦法第20條，裁定如主文。
中　　華　　民　　國　　96　　年　　11　　月　　22　　日
                    交通法庭    法  官  黃家慧
上正本證明與原本無異。
如不服本裁定應於送達後5日內向本院提出抗告狀。
                                書記官  陳靖騰
中　　華　　民　　國　　96　　年　　11　　月　　22　　日
